---
title: "Analiza wyników i przewagi własnego boiska w meczach Ekstraklasy (1927-2025)"
author: "Weronika Czyż"
date: "2026-01-15"
output: html_document
---

```{r setup, include=FALSE}
knitr::opts_chunk$set(echo = TRUE, warning = FALSE)
```

## Wprowadzenie
Zbiór danych zawiera 19232 rekordy z 10 atrybutami typu kategorycznego, numerycznego, porządkowego i binarnego.Każdy wpis z wybranego przeze mnie zbioru danych przedstawia rozegrany mecz Ekstraklasy.

## Zmienne
- Kolejka (porządkowe)  
- Sezon (numeryczne)  
- Drużyna gospodarzy (tekst, nazwa drużyny)  
- Drużyna gości (tekst, nazwa drużyny)  
- Data (czasowe)  
- Godzina (czasowe)  
- Gole gospodarzy (numeryczne)  
- Gole gości (numeryczne)  
- Czy odwołany (binarne, 0=nie, 1=tak)  
- Czy walkower (binarne, 0=nie, 1=tak)  

# Wykorzystane pakiety
```{r, message = FALSE, warning = FALSE}
library(tidyverse)
library(lubridate)
library(mice)
library(dplyr)
library(ggplot2)
library(knitr)
library(psych)
```

## Wczytanie danych
```{r}
ekstraklasa <- read.csv("poland_2.csv", stringsAsFactors = FALSE, fileEncoding = "Latin2")
```

```{r}
head(ekstraklasa,5)
tail(ekstraklasa,5)
str(ekstraklasa)
```

## Braki danych
```{r}
md.pattern(ekstraklasa)
```

W zestawie nie występują braki danych.

## Czyszczenie danych
Zmieniam typ zmiennych tam gdzie jest to konieczne, aby usprawnić strukturę
```{r}
ekstraklasa <- ekstraklasa %>%
  mutate(
    data = as.Date(date, format = "%d/%m/%Y"),
    sezon = as.factor(season),
    kolejka = as.numeric(Kolejka),
    gole_gospodarzy = as.numeric(gh),
    gole_gosci = as.numeric(ga),
    anulowany = as.logical(IsCancelled),
    walkower = as.logical(IsWalkover)
  ) %>%
  filter(!anulowany, !walkower) %>%
  mutate(
    suma_goli = gole_gospodarzy + gole_gosci,
    roznica_goli = gole_gospodarzy - gole_gosci,
    dekada = floor(year(data) / 10) * 10,
    miesiac = month(data))
```

```{r}
summary(ekstraklasa)
ekstraklasa %>% 
  select(gole_gospodarzy, gole_gosci, sezon) %>% 
  describe()
```

## Problem 1: Przewaga własnego boiska
Jakie znaczenie na przestrzeni dekad miało rozgrywanie meczu na swoim boisku, przed swoją publicznością?
```{r}
dane_dekady <- ekstraklasa %>%
  group_by(dekada) %>%
  summarise(gole_gosp = mean(gole_gospodarzy, na.rm = TRUE),
            gole_gosc = mean(gole_gosci, na.rm = TRUE))

plot(dane_dekady$dekada, dane_dekady$gole_gosp,
     type = "b",
     pch = 19,
     col = "steelblue",
     ylim = range(dane_dekady[, 2:3]),
     xlab = "Dekada",
     ylab = "Średnia liczba goli",
     main = "Średnia liczba goli gospodarzy i gości")

lines(dane_dekady$dekada,
      dane_dekady$gole_gosc,
      type = "b",
      pch = 17,
      col = "pink")
legend(  "topright",
         legend = c("Gospodarze", "Goście"),
         col = c("steelblue", "pink"),
         pch = c(19, 17),
         bty = "n")
```

Możemy odczytać z wykresu, że na przestrzeni dekad gospodarze przeciętnie zdobywali więcej bramek niż drużyny gości, co wskazuje na istnienie przewagi własnego boiska. Różnica nie jest jednak stała w czasie, czyli jej skala zmienia się wraz z ewolucją ligi.

## Problem 2: Zmiany liczby bramek na mecz w czasie
```{r}
srednia_goli <- ekstraklasa %>%
  group_by(dekada) %>%
  summarise(suma_goli = mean(suma_goli, na.rm = TRUE))

plot(srednia_goli$dekada, srednia_goli$suma_goli,
     type = "o",
     col = "green",
     xlab = "Dekada",
     ylab = "Średnia liczba bramek",
     main = "Średnia liczba bramek na mecz")
```

Z wykresu dowiadujemy się, że początki Ekstraklasy były znacznie obfitsze w bramki niż w ostatnich dekadach. Może to świadczyć o zmianach stylu gry lub / i regulaminów rozgrywek. Ekstraklasa stała się ligą bardziej defensywną niż na początku. Ciekawy jest też pewien moment widoczny dobrze na wykresie - w okolicach lat 70 średnia liczba bramek osiągneła swoje minimum, po czym z dekady na dekade zaczęła wzrastać. Było to zbieżne ze światowymi trendami rygorystycznej obrony.

## Problem 3: Czy remisy były kiedyś częstsze niż obecnie?
```{r}
ekstraklasa$remis <- ekstraklasa$gole_gospodarzy == ekstraklasa$gole_gosci

remisy_dekady <- ekstraklasa %>%
  group_by(dekada) %>%
  summarise(odsetek_remisow = mean(remis, na.rm = TRUE))

plot(
  remisy_dekady$dekada,
  remisy_dekady$odsetek_remisow,
  type = "b",
  col = "darkred",
  xlab = "Dekada",
  ylab = "Odsetek remisów",
  main = "Zmiany częstości remisów w Ekstraklasie"
)
```

Wykres pokazał, że wręcz przeciwnie - częstotliwość remisów raczej rośnie z każdą kolejną dekadą - co znowu potwierdza, że Ekstraklasa z biegiem czasu stawała się bardziej defensywną ligą. W okolicach 2000 widzimy jednak nagły spadek. Była to (lekko opóźniona) reakcja na zmiane systemu punktowania meczów - zwycięstwo dawało od teraz 3 punkty (wcześniej 2). Opłacało się więc zaryzykować porażkę byle powalczyć o wygraną.

## Problem 4: Jak zmieniała się częstość wysokich zwyciestw np. różnica ponad 3 goli
```{r}
ekstraklasa$wysokie <- abs(ekstraklasa$gole_gospodarzy - ekstraklasa$gole_gosci) >= 3

wykres_dane <- ekstraklasa %>%
  group_by(dekada) %>%
  summarise(odsetek = mean(wysokie, na.rm = TRUE))

barplot(wykres_dane$odsetek, 
        names.arg = wykres_dane$dekada, 
        las = 2, col = "darkgreen",
        main = "Odsetek meczów z wysokim zwycięstwem")
```

Odsetek wysokich zwycięstw tzn. różnica 3 lub więcej goli, od początku istnienia Ekstraklasy do około 1970 drastycznie spadał, co potwierdza zmiany stylu gry w tamtym czasie - z mocno ofensywnego na "dojrzalszą" defensywną piłkę. Od lat 70 (czyli od zmiany zasad punktacji) odsetek zaczął lekko wzrastać, jednak nowe zasady spotkały się z dużą krytyką, a wraz z ich zmianą odsetek lekko spadł / utrzymuje się.

## Problem 5: Walkowery i odwołane mecze - kiedy występowały najczęściej?
```{r}
dane <- read.csv("poland_2.csv") 

dane_wo <- dane %>%
  mutate(n_season = as.numeric(season),
    dekada = floor(n_season / 10) * 10) %>% 
  group_by(dekada) %>%
  summarise(
    walkowery = sum(as.logical(IsWalkover) == 1, na.rm = TRUE),
    anulowane = sum(as.logical(IsCancelled) == 1, na.rm = TRUE))

plot(dane_wo$dekada, dane_wo$walkowery, 
     type = "o", col = "blue", pch = 16,
     ylim = c(0, 60), 
     xlab = "Dekada", ylab = "Liczba zdarzeń",
     main = "Problemy w meczach wg dekad")

lines(dane_wo$dekada, dane_wo$anulowane, 
      type = "o", col = "red", pch = 17)

legend("topright", legend = c("Walkowery", "Anulowane"), 
       col = c("blue", "red"), lty = 1, pch = c(16, 17))
```

Walkowery i odwołane mecze występowały najczesciej na początku histori rozgrywek Ekstraklasy - słabsza organizacja rozgrywek, mniejsza stabilność klubów.

## Problem 6: Czy kolejka wpływa na wynik meczu?
Czy w końcowych kolejkach pada więcej bramek niż na początku sezonu?
```{r}
kolejki <- ekstraklasa %>%
  group_by(kolejka) %>%
  summarise(srednia_goli = mean(suma_goli, na.rm = TRUE))

stripchart(
  srednia_goli ~ kolejka,
  data = kolejki,
  pch = 19,
  col = "darkblue",
  vertical = TRUE,
  xlab = "Kolejka",
  ylab = "Średnia liczba goli",
  main = "Zróżnicowanie liczby goli w kolejnych kolejkach"
)
```

Na wykresie widzimy wyraźny wzrost średniej liczby goli w ostatnich kolejkach sezonu. Walka o ostatnie punkty i dobre miejsce w tabeli motywuje drużyny pod koniec sezonu do strzelania większej ilości goli.

## Problem 7: Godzina meczu a liczba bramek
Czy godzina meczu może mieć wpływ na jego wynik i liczbę padających w nim bramek?
```{r}
ekstraklasa$hour <- as.numeric(substr(ekstraklasa$hour, 1, 2))

ekstraklasa$pora_dnia <- factor(
  ifelse(ekstraklasa$hour < 13, "wczesne",
  ifelse(ekstraklasa$hour >= 13 & ekstraklasa$hour < 16, "popołudniowe",
  ifelse(ekstraklasa$hour >= 16 & ekstraklasa$hour < 19, "wieczorne", "późne"))))

ekstraklasa$pora_dnia <- factor(ekstraklasa$pora_dnia, 
                                levels = c("wczesne", "popołudniowe", "wieczorne", "późne"))

boxplot(
  suma_goli ~ pora_dnia,
  data = ekstraklasa,
  col = "lightblue",
  xlab = "Pora dnia",
  ylab = "Liczba goli",
  main = "Liczba bramek w zależności od pory dnia")
```


## Problem 8: Stabilność ligi - czy różnice bramkowe zmniejszyły się na przestrzeni lat?
```{r}
srednia_roznica <- aggregate(
  roznica_goli ~ dekada,
  data = ekstraklasa,
  mean,
  na.rm = TRUE
)

plot(
  srednia_roznica$dekada,
  srednia_roznica$roznica_goli,
  type = "l",
  pch = 19,
  col = "pink",
  xlab = "Dekada",
  ylab = "Średnia różnica bramek",
  main = "Zmiany średniej różnicy bramek w czasie")
```

Widzimy tendencje do stabilizacji wyników – średnia różnica bramek w ostatnich dekadach jest niższa niż w początkowych latach rozgrywek. Możemy zakładać wyrównanie poziomu sportowego drużyn oraz jak poprzednio, trend bardziej defensywnej gry.

## Problem 9: Sezonowość bramek - czy pora roku wpływa na liczbe strzelanych goli / wyniki meczy?
```{r}
ekstraklasa$date <- as.Date(ekstraklasa$date)

ekstraklasa <- ekstraklasa %>%
  mutate(
    miesiac = as.numeric(format(date, "%m")),
    pora_roku = ifelse(miesiac %in% c(12, 1, 2), "zima",
                ifelse(miesiac %in% c(3, 4, 5), "wiosna",
                ifelse(miesiac %in% c(6, 7, 8), "lato", "jesien"))),
    pora_roku = factor(pora_roku, levels = c("wiosna", "lato", "jesien", "zima"))
  )

boxplot(
  suma_goli ~ pora_roku,
  data = ekstraklasa,
  col = "lightgreen",
  xlab = "Pora roku",
  ylab = "Liczba goli",
  main = "Sezonowość liczby bramek")
```

Na podstawie wykresu pudełkowego można zauważyć umiarkowane różnice w liczbie strzelanych bramek w zależności od pory roku. Lato - najwyższa mediana liczby goli, co sugeruje, że w tym okresie mecze są przeciętnie bardziej bramkowe. Wiosna i jesień - większa zmienność liczby bramek, co potwierdzają szersze pudełka oraz liczne obserwacje odstające. Zima - najniższa mediana oraz najmniejsza zmienność liczby goli, co może być związane z trudniejszymi warunkami atmosferycznymi. Pora roku wydaje sie mieć pewien wpływ na przebieg meczów, jednak różnice nie są na tyle wyraźne, aby jednoznacznie stwierdzić silną sezonowość liczby strzelanych bramek.

## Problem 10: Czy Ekstraklasa "dojrzała" statystycznie - jest bardziej przewidywalna?
```{r}
ekstraklasa$wyrownany <- ekstraklasa$roznica_goli <= 1

wyrownane_dekady <- aggregate(
  wyrownany ~ dekada,
  data = ekstraklasa,
  mean,
  na.rm = TRUE
)

plot(
  wyrownane_dekady$dekada,
  wyrownane_dekady$wyrownany,
  type = "b",
  pch = 17,
  col = "blue",
  xlab = "Dekada",
  ylab = "Udział meczów wyrównanych",
  main = "Zmiany przewidywalności meczów Ekstraklasy"
)
```

Udział meczów zakończonych niewielką różnicą bramek wzrasta w nowszych dekadach. Może to sugerować większą taktyczność gry oraz wyrównanie poziomu zespołów.

# Podsumowanie
Na podstawie przeprowadzonej analizy można zauważyć, że charakter rozgrywek Ekstraklasy zmieniał się na przestrzeni lat. Widoczna jest przewaga własnego boiska, choć jej skala różni się w zależności od okresu historycznego. Zmieniała się również liczba bramek na mecz oraz częstość wysokich zwycięstw. Analiza potwierdza, że dane historyczne ligi pozwalają na formułowanie interesujących wniosków dotyczących ewolucji stylu gry i wyrównania poziomu sportowego.